---
output: github_document
---

<!-- README.md is generated from README.Rmd. Please edit that file -->

```{r, include = FALSE}
knitr::opts_chunk$set(
  collapse = TRUE,
  comment = "#>",
  fig.path = "man/figures/README-",
  out.width = "100%"
)
```

# CursoR

Pacote com funções úteis para os cursos da Curso-R.

## Instalação

Para instalar este pacote, rode o código abaixo no Console:

``` r
# install.packages("devtools")
devtools::install_github("curso-r/CursoR")
```

## Exemplos

#### Atualizando o material de um curso

1. Certifique-se de que você está com o projeto do curso aberto. Os projetos dos cursos da Curso-R têm o formato anomes-curso (ex. 202102-r4ds1).

2. Carregue o pacote e rode a função `atualizar_material()`

```{r example, eval = FALSE}
library(CursoR)
atualizar_material()
```

3. Digite o número correspondente ao seu curso e aperte ENTER.

4. Os novos arquivos serão baixados diretamente para a pasta raiz do seu projeto. **Nenhum arquivo no seu projeto será sobrescrito.**
