---
title: "Introdução ao R"
description: "Exercícios da aula sobre Introdução ao R, do curso 'R para Ciência de Dados I'"
output: 
  learnr::tutorial:
    css: css/custom.css
    progressive: true
    allow_skip: true

runtime: shiny_prerendered
---

```{r setup, include=FALSE}
library(learnr)
knitr::opts_chunk$set(echo = TRUE)
tutorial_options(exercise.cap = "Código", exercise.timelimit = 300)
# vetores usados nos exercícios
frutas <- c("maçã", "banana", "melancia")
dolar_subiu <- c(TRUE, TRUE, FALSE, FALSE, TRUE, FALSE, TRUE)
numeross <- -4:2

```

**Exercícios**

> Boas vindas! 
>
> Este material faz parte do curso [R para Ciência de Dados I](https://www.curso-r.com/cursos/r4ds-1/), da [Curso-R](https://www.curso-r.com/).
>
> Caso tenha dúvidas, pedimos que escreva no [<i class="fab fa-discourse"></i> Discourse](https://discourse.curso-r.com/).

## Objetos


A) Crie um vetor com o nome de três frutas (maçã, banana, melancia) e guarde em um objeto chamado `frutas`.

```{r objetos-a, exercise = TRUE}

```

```{r objetos-a-hint-1}
frutas __ _(___, ___, ___)
```

```{r objetos-a-hint-2}
frutas <- c(___, ___, ___)
```

```{r objetos-a-solution}
frutas <- c("maçã", "banana", "melancia")
```

```{r include=FALSE}
frutas <- c("maçã", "banana", "melancia")
```

b) Use a função `length()` para contar o tamanho do vetor. Certifique-se que retorna 3.

```{r objetos-b, exercise = TRUE}

```

```{r objetos-b-hint}
length(_____)
```

```{r objetos-b-solution}
length(frutas)
```

c) Use `[]` para retornar a primeira fruta do vetor.

```{r objetos-c, exercise = TRUE}

```

```{r objetos-c-hint-1}
frutas[__]
```

```{r objetos-c-solution}
frutas[1]
```
d) Observe a saída de `paste("eu gosto de", frutas)` e verifique se o tamanho do vetor mudou.

```{r objetos-d, exercise = TRUE}

```
```{r objetos-d-solution}
paste("eu gosto de", frutas)
# O tamanho do vetor continua o mesmo: 3.
# O R aplicou a função `paste()` para cada elemento do vetor frutas. 
```

## Dataframes

A base de dados `airquality` apresenta dados de qualidade do ar obtidos diariamente, em Nova York, entre os meses de maio e setembro de 1973:

```{r dados-airquality, echo=TRUE}
airquality
```

Use o data.frame airquality para responder às questões abaixo:

a) Quantas colunas `airquality` tem?

```{r df-a, exercise = TRUE}

```

```{r df-a-hint}
___(airquality)
```

```{r df-a-solution}
ncol(airquality)
```

b) Quantas linhas `airquality` tem?

```{r df-b, exercise = TRUE}

```

```{r df-b-hint}
___(airquality)
```

```{r df-b-solution}
nrow(airquality)
```

c) O que a função `head()` retorna?

```{r df-c, exercise = TRUE}

```

```{r df-c-hint}
___(airquality)
```

```{r df-c-solution}
head(airquality)
# A função head() retorna as 6 primeiras linhas da base.
```

d) Quais são os nomes das colunas?

```{r df-d, exercise = TRUE}

```

```{r df-d-hint}
___(airquality)
```

```{r df-d-solution}
colnames(airquality)
```

e) Qual é a classe da coluna `Ozone`? Dicas: `class()` e `$`

```{r df-e, exercise = TRUE}

```

```{r df-e-hint}
class(airquality______)
```

```{r df-e-solution}
class(airquality$Ozone)
```
f) O que o código `dplyr::glimpse(airquality)` retorna?

```{r df-f, exercise = TRUE}

```


```{r df-f-solution}
dplyr::glimpse(airquality)

# A função glimpse() do pacote dpyr retorna várias informações interessantes:
# O número de linhas
# O número de colunas
# O nome das colunas
# O tipo de cada coluna
# Algumas observações da coluna, para ter uma ideia dos dados disponíveis.
```

g) Utilizando a resposta da questão anterior, quais são os tipos de cada coluna da tabela `airquality`?


## Vetores e funções

a) Analise as duas linhas de códigos abaixo. Os resultados são iguais? Porquê?

```{r vetores-a, exercise = TRUE}
c(1,2,3) - 1           # código 1
c(1,2,3) - c(1,1,1)    # código 2
```

```{r vetores-a-solution}
c(1,2,3) - 1           # código 1
c(1,2,3) - c(1,1,1)    # código 2

# Os resultados são iguais.
# No caso do código 1, como foi solicitado subtrair usando vetores de tamanhos diferentes, o R reciclou o segundo elemento.
# No caso do código 2, a subtração foi feita baseado na posição dos vetores. Exemplo: 1-1, 2-1, 3-1.
```

b) Considere o vetor booleano abaixo:



```{r vetores-b, echo=TRUE, include=TRUE}
dolar_subiu <- c(TRUE, TRUE, FALSE, FALSE, TRUE, FALSE, TRUE)
```

Este vetor tem informação de uma semana (7 dias) indicando se o dolar subiu (`TRUE`) (ou não subiu - `FALSE`) no respectivo dia.

Interprete os resultados dos códigos abaixo:

I) `length(dolar_subiu)`

```{r vetores-b-i, exercise = TRUE}

```

```{r vetores-b-i-solution}
length(dolar_subiu)

# A função length retorna o tamanho do vetor. 
# O vetor 'dolar_subiu' possui 7 elementos.
```

II) `dolar_subiu[2]`  (ps: a semana começa no domingo)

```{r vetores-b-ii, exercise = TRUE}

```

```{r vetores-b-ii-solution}
dolar_subiu[2]

# O segundo elemento selecionado representa a segunda-feira.
# Na segunda-feira, o dolar subiu (TRUE).
```

III) `sum(dolar_subiu)`

```{r vetores-b-iii, exercise = TRUE}

```

```{r vetores-b-iii-solution}
sum(dolar_subiu)

# A função sum() realiza a soma dos elementos do vetor.
# Como o vetor possui dados do tipo lógico (TRUE ou FALSE), o R entende que TRUE = 1 e FALSE = 0.
# O resultado de sum(dolar_subiu) é 4, portanto o dólar subiu em 4 dias na semana. 
```

IV) `mean(dolar_subiu)`

```{r vetores-b-iv, exercise = TRUE}

```

```{r vetores-b-iv-solution}
mean(dolar_subiu)

# A função sum() realiza a média dos elementos do vetor.
# O resultado representa a média de dias em que o dólar subiu.
```
c) Agora observe a saída de `as.numeric(dolar_subiu)`. O que o R fez?

```{r vetores-c, exercise = TRUE}

```

```{r vetores-c-solution}
as.numeric(dolar_subiu)

# A função as.numeric() transforma um vetor em numérico (quando possível).
# No vetor que o R retornou, TRUE foi transformado em 1, e FALSE foi transformado em 0.
```
## Desafio

Use o data.frame `airquality` para responder às questões abaixo. __Vamos calcular o desvio padrão de Ozone sem usar a função `sd()`__.



```{r, echo=TRUE}
airquality
```

  a) tire a média da coluna `Ozone`. Dica: use `mean(x, na.rm = TRUE)`.
  b) subtraia da coluna` Ozone` a sua própria média (centralização).
  c) eleve o vetor ao quadrado.
  d) tire a média do vetor.
  e) tire a raíz quadrada.
  f) compare o resultado com `sd(airquality$Ozone, na.rm = TRUE)`

> Dica: guarde os resultados de cada item em objetos para poderem ser usados depois!


```{r desafio-a, exercise = TRUE}
# a)
media_ozone <-  ___ 
# b) 
ozone_centralizado <-  ___ 
# c) 
ozone_centralizado_ao_quadrado <-  ___  
# d) 
media_ozone_centralizado_ao_quadrado <-  ___ 
# e)
sd_ozone_calculado <-  ___ 
# f)
sd_ozone_funcao <- ___  

sd_ozone_calculado ___ sd_ozone_funcao
```


```{r desafio-a-solution}
# a)
media_ozone <- mean(airquality$Ozone, na.rm = TRUE)
# b)
ozone_centralizado <-  airquality$Ozone - media_ozone
# c)
ozone_centralizado_ao_quadrado <-  ozone_centralizado ^ 2
# d)
media_ozone_centralizado_ao_quadrado <- mean(ozone_centralizado_ao_quadrado, na.rm = TRUE)
# e)
sd_ozone_calculado <- sqrt(media_ozone_centralizado_ao_quadrado)
sd_ozone_calculado
# f)
sd_ozone_funcao <- sd(airquality$Ozone, na.rm = TRUE)
sd_ozone_funcao 
# São iguais?
sd_ozone_calculado == sd_ozone_funcao

# Os resultados são diferentes!
```

## Funções próprias

a) Crie uma função chamada `numero_ao_quadrado()` que receba um número e retorne o quadrado deste número. 

Teste se a função funciona: `numero_ao_quadrado(3)` deve retornar o valor 9.

```{r funcoes-proprias-a, exercise = TRUE}


```
```{r funcoes-proprias-a-hint}

numero_ao_quadrado <- function(____){
  _____
}

numero_ao_quadrado(3)
```

```{r funcoes-proprias-a-solution}

numero_ao_quadrado <- function(numero){
  numero ^ 2
}

# Teste se a função funciona:
numero_ao_quadrado(3)
```

b) **DESAFIO!** Crie uma função que recebe 2 números `x` e `y` e retorna a raiz quadrada da soma desses números.
Depois teste a função para valores `x = 6` e `y = 3`, o resultado gerado pela função deve ser 3.

Dica: `sqrt()` é a função para raiz quadrada.


```{r funcoes-proprias-b, exercise = TRUE}


```

```{r funcoes-proprias-b-hint}

raiz_da_soma <- function(x, y){
  ______ <- x + y
  ______
}

# Teste se a função funciona:
raiz_da_soma(x = 6, y = 3)
```

```{r funcoes-proprias-b-solution}

raiz_da_soma <- function(x, y){
  soma <- x + y
  sqrt(soma)
}

# Teste se a função funciona:
raiz_da_soma(x = 6, y = 3)
```
## Filtro e vetores lógicos

a) Use o vetor `numeross` abaixo para responder as questões seguintes:

```{r echo=TRUE}
numeross <- -4:2

numeross
```

I) Escreva um código que devolva apenas valores positivos do vetor `numeross`.

```{r filtros-ai, exercise = TRUE}

```
```{r filtros-ai-hint}
numeross[numeross ____]
```

```{r filtros-ai-solution}
numeross[numeross > 0]
```

II) Escreva um código que devolta apenas os valores pares do vetor `numeross`. Dica: o operador `%%` devolve o resto da divisão entre dois números.

```{r filtros-aii, exercise = TRUE}

```

```{r filtros-aii-hint-1}
numeross[numeross __ __ __ __]
```

```{r filtros-aii-hint-2}
numeross[numeross %% __ == __]
```

```{r filtros-aii-solution}
numeross[numeross %% 2 == 0]
```

III) Filtre o vetor para que retorne apenas aqueles valores que quando elevados a 2 são menores do que 4.

```{r filtros-aiii, exercise = TRUE}

```

```{r filtros-aiii-hint-1}
numeross[_______________]
```

```{r filtros-aiii-hint-2}
numeross[(numeros ^ 2) _____]
```

```{r filtros-aiii-solution}
numeross[(numeross ^ 2) < 4]
```
b) Use o data.frame `airquality` para responder às questões abaixo:

```{r, echo=TRUE}
airquality
```

I) Conte quantos `NA`s tem na coluna `Solar.R`. Dica: use '`$`', `is.na()` e `sum()`:

```{r filtros-bi, exercise = TRUE}

```
```{r filtros-bi-hint-1}
___(___(airquality$Solar.R))
```


```{r filtros-bi-hint-2}
sum(___(airquality$Solar.R))
```

```{r filtros-bi-solution}
sum(is.na(airquality$Solar.R))
```



II) Filtre a tabela `airquality` com apenas linhas em que `Solar.R` é `NA`.

```{r filtros-bii, exercise = TRUE}

```

```{r filtros-bii-hint-1}
____[___(airquality$Solar.R) ___ ]
```


```{r filtros-bii-hint-2}
____[is.na(airquality$Solar.R) ___ ]
```

```{r filtros-bii-solution}
airquality[is.na(airquality$Solar.R), ]
```


III) Filtre a tabela `airquality` com apenas linhas em que `Solar.R` NÃO é `NA`.

```{r filtros-biii, exercise = TRUE}

```

```{r filtros-biii-hint-1}
____[____(airquality$Solar.R) ___ ]
```


```{r filtros-biii-hint-2}
____[!is.na(airquality$Solar.R) ___ ]
```

```{r filtros-biii-solution}
airquality[!is.na(airquality$Solar.R), ]
```


IV) Filtre a tabela `airquality` com apenas linhas em que `Solar.R` NÃO é `NA` e `Month` é igual a 5.


```{r filtros-biv, exercise = TRUE}

```

```{r filtros-biv-hint-1}
airquality[_________________ _________, ]
```


```{r filtros-biv-hint-2}
airquality[!is.na(airquality$Solar.R) & _________, ]
```

```{r filtros-biv-solution}
airquality[!is.na(airquality$Solar.R) & airquality$Month == 5, ]
```
